臺灣臺中地方法院民事判決
110年度訴字第1507號
原      告  吳鴻壽

訴訟代理人  林殷世律師
複 代理 人  許珮寧律師
被      告  吳火炎
訴訟代理人  吳永心
被      告  吳裕德
兼 上一 人  
訴訟代理人  吳國富
上二人共同
訴訟代理人  林軍男律師
被      告  吳仁豪  原住○○市○○區○○○○街00號5樓之

            吳乙定
            吳朝宗
            吳朝福
            黃吳里
            吳幼絨
            吳蔧榕
            吳金盾
            吳文華
            吳林玉雲即吳朝甚之承受訴訟人

            吳桐坪即吳朝甚之承受訴訟人

            吳文宏即吳朝甚之承受訴訟人

            吳正文即吳朝甚之承受訴訟人

            吳嘉惠即吳朝甚之承受訴訟人

            吳嘉宜即吳朝甚之承受訴訟人

            吳政義
上列當事人間分割共有物事件，本院於民國111年7月8日言詞辯
論終結，判決如下：
    主      文
被告吳林玉雲、吳桐坪、吳文宏、吳正文、吳嘉惠、吳嘉宜應就
被繼承人吳朝甚所遺坐落臺中市○○區○地段0000地號土地之應有
部分1/70辦理繼承登記。
兩造共有前項所示土地應分割如【附圖三】所示，編號甲土地（
面積189平方公尺）分歸原告單獨取得、編號乙土地（面積239平
方公尺）分歸被告吳火炎單獨取得、編號丙土地（面積287平方
公尺）分歸被告吳國富、吳裕德共同取得，並按【附表三】所示
應有部分比例保持共有、編號丁土地（面積421平方公尺）分歸
被告吳仁豪、吳乙定、吳朝宗、吳朝福、黃吳里、吳幼絨、吳蔧
榕、吳金盾、吳文華、吳林玉雲、吳桐坪、吳文宏、吳正文、吳
嘉惠、吳嘉宜、吳政義共同取得，並按【附表三】所示應有部分
比例保持共有。
訴訟費用由兩造按【附表一】所示應有部分比例負擔。
    事實及理由
壹、程序方面
一、按訴訟程序當然或裁定停止間，法院及當事人不得為關於本
    案之訴訟行為。但於言詞辯論終結後當然停止者，本於其辯
    論之裁判得宣示之，民事訴訟法第188條第1項定有明文。查
    被告吳林玉雲於本件言詞辯論終結後之民國111年7月13日死
    亡，有個人基本資料查詢結果在卷為憑（見本院卷二第219
    頁），依上揭民事訴訟法第188條第1項但書規定，本院仍得
    如期宣示本於辯論之裁判，嗣於吳林玉雲之繼承人承受訴訟
    後再送達判決。
二、被告吳仁豪、吳朝宗、黃吳里、吳林玉雲、吳桐坪、吳文宏
    、吳正文、吳嘉惠、吳嘉宜、吳政義未於言詞辯論期日到場
    ，核無民事訴訟法第386條所列各款情形，爰依原告之聲請
    ，由其一造辯論而為判決。
貳、實體方面
一、原告主張：兩造共有坐落臺中市○○區○地段0000地號土地（
    下稱系爭土地），面積為1136平方公尺、使用分區為鄉村區
    、使用地類別為乙種建築用地、各共有人目前之應有部分如
    【附表一】所示。系爭土地並無因使用目的不能分割，亦未
    訂有不分割協議，復因各共有人無法協議分割，爰起訴請求
    裁判分割。系爭土地地上物之占有現況如【附圖一】所示，
    各該地上物之占有情形如【附表四】所示。綜合考量現有利
    用狀況及使用土地之完整性，原告所提之分割方案為如【附
    圖二】所示，編號A土地（面積189平方公尺）分歸原告單獨
    取得、編號B土地（面積239平方公尺）分歸被告吳火炎單獨
    取得、編號C土地（面積708平方公尺）分歸其餘被告共同取
    得，並按【附表二】所示應有部分比例保持共有。按此方案
    分割後，各筆土地之地形均屬完整，且均臨通道而可對外通
    行無礙，使兩造皆能充分利用各筆土地，提高各筆土地之經
    濟效益，對兩造均無不利之處，亦無獨厚任一共有人，符合
    公平原則及最大經濟效益原則，應屬最適分割方案。惟倘若
    法院採用【附圖三、附表三】所示分割分案，原告亦無意見
    。另系爭土地原共有人吳朝甚於111年2月27日訴訟繫屬中死
    亡，其繼承人為被告吳林玉雲、吳桐坪、吳文宏、吳正文、
    吳嘉惠、吳嘉宜（下稱被告吳林玉雲等6人），渠等尚未辦
    理繼承登記，爰一併訴請被告吳林玉雲等6人就被繼承人吳
    朝甚所遺系爭土地之應有部分1/70辦理繼承登記等語。並聲
    明：（一）如主文第1項所示。（二）系爭土地應分割如【
    附圖二】所示，編號A土地（面積189平方公尺）分歸原告單
    獨取得、編號B土地（面積239平方公尺）分歸被告吳火炎單
    獨取得、編號C土地（面積708平方公尺）分歸其餘被告共同
    取得，並按【附表二】所示應有部分比例保持共有。
二、被告方面：
（一）被告吳國富、吳裕德以：被告吳國富、吳裕德之應有部分
      換算成面積後合計約287平方公尺，尚高於原告之應有部
      分，所占面積可為適當之建築或其他利用，故應有單獨分
      配土地之正當性及必要性，如【附圖三、附表三】所示。
      【附圖三】編號丁土地由其餘共有人保持共有，渠等取得
      之面積與應有部分比例相當，形狀方正，且均鄰路，價格
      不致受到影響，除可減少共有人人數外，日後倘欲變價拍
      賣亦可得到較高之價格，對兩造均屬有利。反觀【附圖二
      、附表二】所示分割方案，未使被告吳國富、吳裕德單獨
      取得土地，自非可採。無論採用何種分割方案，系爭土地
      之地上物均有拆除問題，然影響範圍甚小，且上開地上物
      亦無保存價值。據此，系爭土地應分割如【附圖三】所示
      ，編號甲土地（面積189平方公尺）分歸原告單獨取得、
      編號乙土地（面積239平方公尺）分歸被告吳火炎單獨取
      得、編號丙土地（面積287平方公尺）分歸被告吳國富、
      吳裕德共同取得，並按【附表三】所示應有部分比例保持
      共有、編號丁土地（面積421平方公尺）分歸其餘被告共
      同取得，並按【附表三】所示應有部分比例保持共有等語
      陳述。
（二）被告吳乙定、吳金盾以：渠等目前仍居住在系爭土地上之
      建物內，該等建物仍有保存價值，【附圖二、附表二】所
      示分割方案不會拆到渠等之建物，然【附圖三、附表三】
      所示分割方案則會拆到渠等之建物，故請求以【附圖二、
      附表二】所示方案予以分割，但無論採用何種分割方案，
      均同意與其他共有人保持共有等語陳述。
（三）被告吳火炎、吳朝福、吳幼絨、吳蔧榕、吳文華以：同意
      以【附圖二、附表二】所示方案予以分割，但無論採用何
      種分割方案，均同意與其他共有人保持共有等語陳述。
（四）被告吳仁豪、吳朝宗、黃吳里、吳林玉雲、吳桐坪、吳文
      宏、吳正文、吳嘉惠、吳嘉宜、吳政義未於言詞辯論期日
      到場，亦未提出書狀作何聲明或陳述。
三、得心證之理由
（一）請求辦理繼承登記部分：
   1、按因繼承、強制執行、徵收、法院之判決或其他非因法律
      行為，於登記前已取得不動產物權者，應經登記，始得處
      分其物權，民法第759條定有明文。又分割共有物，性質
      上為處分行為，依民法第759條規定，共有不動產之共有
      人中有人死亡時，於其繼承人未為繼承登記以前，固不得
      分割共有物。惟原告如於本件訴訟中，請求死亡共有人之
      繼承人辦理繼承登記，並合併對繼承人及其餘共有人為分
      割共有物之請求，不但符合訴訟經濟原則，亦與民法第75
      9條規定之旨趣無違（最高法院69年台上字第1012號判決
      意旨參照）。
   2、經查，系爭土地原共有人吳朝甚於111年2月27日訴訟繫屬
      中死亡，其繼承人為被告吳林玉雲等6人，有吳朝甚之繼
      承系統表、除戶謄本、被告吳林玉雲等6人之戶籍謄本附
      卷可稽（見本院二卷第33─43頁）；被告吳林玉雲等6人迄
      未就吳朝甚之應有部分1/70辦理繼承登記乙節，亦有系爭
      土地之登記謄本在卷可憑（見本院卷二第137頁）。揆諸
      上揭說明，原告提起本件分割共有物訴訟，一併訴請被告
      吳林玉雲等6人就被繼承人吳朝甚所遺系爭土地之應有部
      分1/70辦理繼承登記，應屬有據。
（二）本件符合裁判分割共有物之要件：                
   1、按各共有人，除法令另有規定外，得隨時請求分割共有物
      。但因物之使用目的不能分割或契約訂有不可分割之期限
      者，不在此限，民法第823條第1項定有明文。
   2、經查，系爭土地為兩造所共有，目前各該共有人之應有部
      分如【附表一】所示，有系爭土地之登記謄本在卷可參（
      見本院卷二第133─141頁）。次查，系爭土地依其使用目
      的並無不能分割之情事，各共有人間亦無不為分割之約定
      ，但卻不能達成分割協議，則原告依上揭規定訴請裁判分
      割系爭土地，核無不合。
（三）分割方法之酌定：
   1、按共有物之分割，依共有人協議之方法行之。分割方法不
      能協議決定，或於協議決定後因消滅時效完成經共有人拒
      絕履行者，法院得因任何共有人之請求，命為下列之分配
      ：一、以原物分配於各共有人。但各共有人均受原物之分
      配顯有困難者，得將原物分配於部分共有人。二、原物分
      配顯有困難時，得變賣共有物，以價金分配於各共有人；
      或以原物之一部分分配於各共有人，他部分變賣，以價金
      分配於各共有人。以原物為分配時，如共有人中有未受分
      配，或不能按其應有部分受分配者，得以金錢補償之。以
      原物為分配時，因共有人之利益或其他必要情形，得就共
      有物之一部分仍維持共有，民法第824條第1項至第4項分
      別定有明文。次按裁判分割共有物，屬形成判決，法院定
      共有物之分割方法，固應斟酌當事人之聲明、共有物之性
      質、經濟效用及全體共有人之利益等，而本其自由裁量權
      為公平合理之分配，但並不受當事人聲明、主張或分管約
      定之拘束（最高法院93年度台上字第1797號判決參照）。
   2、經查，【附圖二、附表二】所示分割方案與【附圖三、附
      表三】所示分割方案中，原告與被告吳火炎之分配位置及
      分配面積完全相同，故無論採取何者，渠等二人均得單獨
      分得土地。上開2個分割方案之主要差異，僅在【附圖二
      、附表二】所示分割方案中，被告吳國富、吳裕德必須與
      其餘共有人就【附圖二】編號C土地保持共有，但在【附
      圖三、附表三】所示分割分案中，被告吳國富、吳裕德得
      單獨分得【附圖三】編號丙土地，並由渠等對該土地保持
      共有。觀諸原告應有部分為1/6，占全部土地之比例約17％
      ，被告吳火炎應有部分為169/804，占全部土地之比例約2
      1％，被告吳國富、吳裕德應有部分各176/804、1/30，占
      全部土地之比例合計約25％，尚高於原告及被告吳火炎各
      自之應有部分。今無論採用上開2個分割分案中何者，原
      告及被告吳火炎均得單獨分得土地，則依公平原則，自無
      不許被告吳國富、吳裕德單獨分得土地之理。【附圖二、
      附表二】所示分割方案，雖為多數到庭之共有人所支持，
      然該分割方案未使被告吳國富、吳裕德單獨分得土地，強
      迫渠等必須與其餘共有人就【附圖二】編號C土地保持共
      有，實與民法第824條第4項規定之要件不符，自非可採。
      準此，本院認為系爭土地應以【附圖三、附表三】所示分
      割分案進行分割，較為適當。
   3、至於被告吳乙定、吳金盾雖陳稱，渠等目前仍居住在系爭
      土地上之建物內，該等建物仍有保存價值，【附圖二、附
      表二】所示分割方案不會拆到渠等之建物，然【附圖三、
      附表三】所示分割方案則會拆到渠等之建物云云。惟依原
      告之陳報結果，被告吳乙定目前占有使用之建物為【附圖
      一】編號B1、B3、B4部分（見本院卷一第361頁），位於
      系爭土地最東側，則無論採用何種分割方案，上開建物均
      坐落在被告吳乙定所分得並共有之土地上，故被告吳乙定
      之上開陳詞自屬無憑。其次，被告吳金盾目前占有使用之
      建物為【附圖一】編號C、D部分（見本院卷一第361─363
      頁、本院卷二第155頁），若以2個分割方案之透明膠片圖
      （置入本院卷二證物袋）套疊至系爭土地之建物現況圖即
      【附圖一】後，可知依【附圖三、附表三】所示方案進行
      分割時，被告吳金盾占有使用之建物會有一部分越界至被
      告吳國富、吳裕德分得之【附圖三】編號丙土地。然依原
      告之陳報結果，系爭土地上建物之占有使用情形相當複雜
      （如【附表四】所示），故無論採用何種分割方案，均會
      產生土地、建物歸屬分離之情形。且經本院會同兩造及地
      政機關至系爭土地現場履勘後，查得系爭土地上之建物均
      屬老舊、未辦保存登記之建物，有本院110年9月29日履勘
      筆錄及現場照片在卷可考（見本院卷一第217─227頁），
      其保存價值不高。況即便採用【附圖二、附表二】所示方
      案進行分割，【附圖二】編號C土地亦非由被告吳金盾單
      獨取得，而係被告吳金盾與其餘共有人保持共有，則其餘
      共有人若有不同意被告吳金盾之建物占用該土地者，仍有
      訴請被告吳金盾拆除建物之可能。據此，被告吳金盾上開
      陳詞，亦無足採。
四、綜上所述，①原告請求被告吳林玉雲等6人就被繼承人吳朝甚
    所遺系爭土地之應有部分1/70辦理繼承登記，為有理由，應
    予准許，爰諭知如主文第1項所示；②本院審酌系爭土地之性
    質、使用情形、經濟效用及兩造之利益等情狀，認系爭土地
    應分割如【附圖三】所示，編號甲土地（面積189平方公尺
    ）分歸原告單獨取得、編號乙土地（面積239平方公尺）分
    歸被告吳火炎單獨取得、編號丙土地（面積287平方公尺）
    分歸被告吳國富、吳裕德共同取得，並按【附表三】所示應
    有部分比例保持共有、編號丁土地（面積421平方公尺）分
    歸其餘被告共同取得，並按【附表三】所示應有部分比例保
    持共有，最為妥當，爰諭知如主文第2項所示。
五、本件事證已臻明確，兩造其餘主張及舉證，核與於判決結果
    無影響，爰不逐一論述，附此敘明。　　
六、末按因共有物分割、經界或其他性質上類似之事件涉訟，由
    敗訴當事人負擔訴訟費用顯失公平者，法院得酌量情形，命
    勝訴之當事人負擔其一部，民事訴訟法第80條之1定有明文
    。本件分割共有物之訴本質上並無訟爭性，兩造本可互換地
    位，原告起訴雖於法有據，但被告應訴實因訴訟性質所不得
    不然，訴訟費用由兩造之任何一方全部負擔，均顯失公平，
    而應由兩造依其應有部分之比例分擔，較為公允，爰諭知兩
    造訴訟費用負擔之比例如主文第3項所示。
中　　華　　民　　國　　111 　年　　7 　　月　　29　　日
                  民事第五庭  審判長法  官  陳文爵
                                    法  官  李  蓓
                                    法　官  陳盈睿
以上正本係照原本作成。
如不服本判決，應於判決書正本送達翌日起20日內，向本院提出
聲明上訴狀，並按他造人數檢附繕本。如委任律師提起上訴者，
應一併繳納上訴裁判費。
中　　華　　民　　國　　111 　年　　7 　　月　　29　　日
                                    書記官  蔡昀潔

【附表一：分割前各共有人之應有部分】
編號 共有人 應有部分 備註 1 吳鴻壽 1/6  2 吳火炎 169/804  3 吳國富 176/804  4 吳裕德 1/30  5 吳仁豪 3/804  6 吳乙定 1/10  7 吳朝宗 169/9380  8 吳林玉雲 1/70 由被繼承人吳朝甚之全體繼承人公同共有 9 吳桐坪   10 吳文宏   11 吳正文   12 吳嘉惠   13 吳嘉宜   14 吳朝福 1/70  15 黃吳里 1/70  16 吳幼絨 169/9380  17 吳蔧榕 169/9380  18 吳金盾 169/1340  19 吳文華 169/9380  20 吳政義 21/804 110年7月28日受贈自吳乙定 
【附表二：按附圖二分割後各共有人之權利狀態】
編號 共有人 分割後土地(如附圖二)    面積 (平方公尺) 權利狀態 1 吳鴻壽 Ａ 189 單獨所有 2 吳火炎 Ｂ 239 單獨所有 3 吳國富 Ｃ 708 權利範圍176/501 4 吳裕德   權利範圍134/2505 5 吳仁豪   權利範圍1/167 6 吳乙定   權利範圍134/835 7 吳朝宗   權利範圍169/5845 8 吳林玉雲   權利範圍134/5845 由吳林玉雲、吳桐坪、吳文宏、吳正文、吳嘉惠、吳嘉宜公同共有 9 吳桐坪    10 吳文宏    11 吳正文    12 吳嘉惠    13 吳嘉宜    14 吳朝福   權利範圍134/5845 15 黃吳里   權利範圍134/5845 16 吳幼絨   權利範圍169/5845 17 吳蔧榕   權利範圍169/5845 18 吳金盾   權利範圍169/835 19 吳文華   權利範圍169/5845 20 吳政義   權利範圍7/167 合計   1136  
【附表三：按附圖三分割後各共有人之權利狀態】　　　　　　
編號 共有人 分割後土地(如附圖三) 　 面積 (平方公尺) 權利狀態 1 吳鴻壽 甲 189 單獨所有 2 吳火炎 乙 239 單獨所有 3 吳國富 丙 287 權利範圍440/507 4 吳裕德   權利範圍67/507 5 吳仁豪 丁 421 權利範圍5/497 6 吳乙定   權利範圍134/497 7 吳朝宗   權利範圍169/3479 8 吳林玉雲   權利範圍134/3479 由吳林玉雲、吳桐坪、吳文宏、吳正文、吳嘉惠、吳嘉宜公同共有 9 吳桐坪    10 吳文宏    11 吳正文    12 吳嘉惠    13 吳嘉宜    14 吳朝福   權利範圍134/3479 15 黃吳里   權利範圍134/3479 16 吳幼絨   權利範圍169/3479 17 吳蔧榕   權利範圍169/3479 18 吳金盾   權利範圍169/497 19 吳文華   權利範圍169/3479 20 吳政義   權利範圍5/71 合計   1136  
【附表四：系爭土地地上物之占有情形】
編號  附圖一地上物 占有人 1 B3、B4 吳乙定 2 B1 吳乙定、吳國富、吳裕德 3 A 吳乙定、吳國富、吳裕德 4 C 吳金盾、吳朝宗、吳林玉雲、吳桐坪、吳文宏、吳正文、吳嘉惠、吳嘉宜、吳朝福、黃吳里、吳幼絨、吳蔧榕、吳文華 5 D 吳金盾、吳朝宗、吳林玉雲、吳桐坪、吳文宏、吳正文、吳嘉惠、吳嘉宜、吳朝福、黃吳里、吳幼絨、吳蔧榕、吳文華 6 E 吳火炎 7  F、G1上半部 吳鴻壽 8    G1下半部 吳火炎